ACORDAO-COMPLETO-2548347

ACÓRDÃO 4954/2022 ATA 30/2022 - PRIMEIRA CÂMARA

VISTOS, relatados e discutidos estes autos que cuidam de embargos de declaração opostos pelo Senado Federal contra o Acórdão 4280/2022-TCU-Primeira Câmara, que rejeitou embargos de declaração opostos contra o Acórdão 3565/2022-TCU-Primeira Câmara, que negou provimento a pedido de reexame interposto pelo Senado Federal contra o Acórdão 17230/2021-TCU-Primeira Câmara, por meio do qual foi julgado ilegal o ato de concessão de aposentadoria emitido em nome de Vanessa Aparecido de Souza.
ACORDAM os Ministros do Tribunal de Contas da União, reunidos em Sessão da 1ª Câmara, ante as razões expostas pelo relator, e com fundamento no art. 34 da Lei 8.443/1992, em:
9.1. conhecer dos embargos de declaração para, no mérito, rejeitá-los;
9.2. encaminhar cópia desta decisão ao embargante, com a informação de que o inteiro teor do relatório e do voto que a fundamentam está disponível no endereço eletrônico www.tcu.gov.br/acordaos.

Embargos de declaração interpostos pelo Senado Federal contra decisão que rejeitou embargos de declaração anteriormente interpostos contra acórdão que rejeitou pedido de reexame. A decisão original havia considerado ilegal ato de aposentadoria, em virtude de contemplar reajuste de parcela de "quintos" em decorrência de lei que não configurou reajuste geral dos servidores.

Primeira Câmara

Senado Federal

3. Embargante: Senado Federal

13.1. Ministros presentes: Benjamin Zymler (na Presidência) e Jorge Oliveira (Relator).
13.2. Ministros-Substitutos convocados: Marcos Bemquerer Costa e André Luís de Carvalho.
13.3. Ministro-Substituto presente: Augusto Sherman Cavalcanti.

JORGE OLIVEIRA

Ministro Jorge Oliveira

Trata-se de embargos de declaração opostos pelo Senado Federal contra o Acórdão 4280/2022-TCU-Primeira Câmara, por meio do qual foram conhecidos e rejeitados embargos de declaração contra o Acórdão 3565/2022-TCU-Primeira Câmara, decisão que negou provimento a pedido de reexame interposto pelo Senado Federal contra o Acórdão 17230/2021-TCU-Primeira Câmara. Esta última deliberação julgou ilegal o ato de concessão de aposentadoria em nome de Vanessa Aparecido de Souza, devido à incorporação de função comissionada após o advento da Lei 9.624/1998 e ainda em razão do reajustamento da parcela.
2.	Após discorrerem sobre questões preliminares, os embargos apresentam o seguinte teor (peça 56) :
"III. DAS RAZÕES RECURSAIS
III.1 Da delimitação da matéria de recurso.
6. A pretensão veiculada nestes embargos de declaração é sanar obscuridades, omissões e contradições presentes no Acórdão 4280/2022-TCU-Primeira Câmara, ora embargado, conforme os fatos e argumentos a seguir manejados.
7. No item 'III. RAZÕES DO RECURSO" dos referidos embargos de declaração, de 18 de julho de 2022, foram apresentadas as omissões que mereceriam os devidos reparos por parte da E. Corte de Contas, no tocante ao reajustamento da VPNI em decorrência da aplicação da revisão salarial estabelecida na Lei nº 13.302/2016.
8. Naquela oportunidade, esta Casa Legislativa argumentou que - no tocante à aplicação da Lei nº 13.302/2016 para a revisão da VPNI - é necessário utilizar-se a interpretação sistemática das normas  (sob o prisma de especialidade) para solucionar eventuais conflitos entre normas, segundo a qual uma lei especial derroga lei geral.
9. Isto porque, como esta Advocacia vem defendendo para casos similares, em decorrência da interpretação sistemática do conjunto de normas, a Lei nº 13.302/2016 prevalece sobre a Lei nº 9.527/1997, no que a modifica.
10. Conforme restou demonstrado no referido item III dos embargos de declaração de 15 de julho de 2022, na matéria posta não há qualquer conflito entre o que diz a Lei nº 13.302/2016 - que determina o reajuste se aplicar às demais parcelas da remuneração dos servidores, o qual tem conteúdo de revisão salarial geral dos servidores, e o que prevê a Lei nº 8.112/90, no art. 62-A, parágrafo único, posto que a Lei nº 13.302/2016 preenche o critério de reajuste estabelecido nos dispositivos da Lei nº 8.112/90, dada a sua condição de revisão geral.
11. Ademais, também foi demonstrado naqueles embargos, tanto para o STF, como para o próprio Plenário do TCU, não há qualquer vício de iniciativa, pois o projeto de lei pode ser iniciado por qualquer dos Poderes da União, em caso de omissão por parte do Presidente da República.
12. Contudo, observa-se com a devida vênia patente omissão de manifestação quanto a tais argumentos elencados pelo Senado Federal, por parte da Colenda 1ª Câmara do TCU, ao decidir, nos termos do Acórdão nº 4280/2022, pela mera rejeição dos referidos embargos de declaração oferecidos em desfavor do r. Acórdão 3565/2022-TCU-Primeira Câmara do TCU.
13. A Colenda 1ª Turma do TCU também se contradisse quanto aos precedentes jurisprudenciais do Tribunal de Contas da União e do Supremo Tribunal  Federal apontados pelo Senado Federal, no item III.1 dos referidos embargos declaratórios , no tocante ao reconhecimento da ocorrência de diversas leis específicas que são consideradas pelo Plenário da Corte de Contas como leis de revisão geral, para todos os fins, como por exemplo, as Leis nº 11.169/2005, nº 11.170/2006 e nº 11.383/2006, as quais concederam reajuste salarial para os servidores, respectivamente, do Senado Federal, da Câmara dos Deputados e da própria Corte de Contas.
14. Como apresentado no referido item III.1 dos embargos de 15 de julho de 2022, esta Casa Legislativa demonstrou que houve expressa manifestação da vontade do legislador, em observância ao artigo 37, inciso X, da Constituição Federal, para conceder a revisão geral salarial dos servidores do Senado Federal em 2016, conforme se depreende da Justificação do Projeto de Lei nº 553, de 2015, que originou a Lei nº 13.302/2016.
15. De mais a mais, diante da gritante omissão do chefe do Poder Executivo  da União nas últimas décadas em deflagrar projetos para a revisão geral da remuneração dos servidores, de modo a compensar efeitos inflacionários, o Supremo Tribunal Federal tem considerado que, ao menos no âmbito de cada um dos poderes, a legislação que  promova  o  mesmo  efeito  revisional,  é  o  caso  da Lei  nº  13.302/2016, que foi aplicada para assegurar o rebus sic stantibus relativamente a vantagem "opção" e a parcela de "quintos" incorporadas ao ato de aposentadoria de VANESSA APARECIDA DE SOUZA.
16. Assim, delimitada, de forma objetiva, a matéria controvertida que constitui   o objeto dos presentes embargos de declaração, que tem por finalidade sanar as evidentes omissões e contradições contidas no Acórdão 4280/2022-TCU-Primeira Câmara, de 2 de agosto de 2022, e provocar a completa e aprofundada manifestação da Colenda 1ª Turma do TCU quanto aos argumentos apresentados pelo Senado Federal, conforme os embargos de declaração, de 18 de julho de 2022 (peça nº 39 nos autos do TC nº Processo 040.322/2021-1) , com vistas à uniformização da jurisprudência pelo TCU e para considerar legal o reajuste concedido à VPNI, nos termos previstos na Lei nº 13.302/2016.
IV. DOS PEDIDOS
17. Ante o exposto, respeitosamente, requerem-se:
i. na forma do art. 287, parágrafo 3º, a concessão de efeito suspensivo ao presente recurso;
ii. a admissibilidade deste recurso e, no mérito, juízo de procedência, pelas razões e fundamentos apontados, para se reconhecer a necessidade de suprir as omissões e contradições apontadas, evidenciando-se a data a ser considerada para aplicação Enunciado nº 106 da Súmula da Jurisprudência do TCU, caso venha a ser necessário;
iii. a instauração de incidente de uniformização jurisprudencial perante o Plenário do Tribunal de Contas da União quanto aos aspectos controvertidos no aresto embargado, ex vi do princípio da segurança jurídica; e
iv. a juntada dos documentos anexos, que integram este recurso  para todos os fins de direito."
É o relatório.

não há.

Não atuou

EMBARGOS DE DECLARAÇÃO. APOSENTADORIA. INCORPORAÇÃO DE QUINTOS APÓS A LEI 9.624/1998. REAJUSTAMENTO INDEVIDO DOS QUINTOS INCORPORADOS. ILEGALIDADE. NEGATIVA DE REGISTRO. PEDIDO DE REEXAME. CONHECIMENTO. INSUFICIÊNCIA DOS ARGUMENTOS. NEGATIVA DE PROVIMENTO. CONHECIMENTO DOS EMBARGOS. AUSÊNCIA DOS VÍCIOS APONTADOS. REJEIÇÃO. CONHECIMENTO DOS NOVOS EMBARGOS. AUSÊNCIA DE OMISSÃO E CONTRADIÇÃO. REJEIÇÃO.

APOSENTADORIA (APOS)

não atuou

Atendidos os requisitos de admissibilidade, os embargos de declaração opostos pelo Senado Federal contra o Acórdão 4280/2022-TCU-Primeira Câmara podem ser conhecidos. O referido acórdão rejeitou embargos de declaração opostos pelo Senado Federal em face do Acórdão 3565/2022-TCU-Primeira Câmara, que negou provimento a pedido de reexame interposto pelo Senado Federal contra o Acórdão 17230/2021-TCU-Primeira Câmara. Esta última deliberação julgou ilegal o ato de aposentadoria em nome de Vanessa Aparecido de Souza, devido à incorporação de função comissionada posteriormente à Lei 9.624/1998 e, ainda, em razão do reajuste dessa parcela.
2.	Em síntese, o embargante alega que teria havido:
a) omissão em analisar e reconhecer que não há conflito entre a Lei 13.302/2016 ("que determina o reajuste se aplicar às demais parcelas da remuneração dos servidores, o qual tem conteúdo de revisão salarial geral dos servidores") e o que prevê a Lei 8.112/1990, cujo art. 62-A, parágrafo único (que estabelece que a VPNI decorrente de incorporação de quintos "estará sujeita às revisões gerais de remuneração dos servidores públicos federais") ; e que o projeto de lei que que estabelece a revisão geral pode ser iniciado por qualquer dos Poderes da União, em caso de omissão por parte do Presidente da República; 
b) contradição quanto aos "precedentes jurisprudenciais do Tribunal de Contas da União e do Supremo Tribunal Federal" e a análise feita no presente processo a respeito da aplicação do reajuste promovido pela Lei 13.302/2016.
3.	Demanda que seja evidenciada a data a ser considerada para aplicação do Enunciado 106 da Súmula da Jurisprudência do TCU. E, por fim, requer novamente a instauração de incidente de uniformização de jurisprudência.
4.	Verifico que os presentes embargos reiteram argumentos apresentados anteriormente e devidamente analisados e refutados por ocasião da interposição dos primeiros embargos de declaração. 
5.	A primeira falha apontada é relativa à suposta omissão em analisar a natureza da Lei 13.302/2016. O tema foi extensamente debatido ao longo do processo, inclusive nos embargos anteriormente apresentados, nos quais, para não deixar dúvidas, transcrevi elucidativo trecho do voto condutor do Acórdão 3229/2022-TCU-Primeira Câmara (Relator: Ministro-Substituto Augusto Sherman Cavalcanti) , no qual estão dispostas diversas razões pelas quais este Tribunal, majoritariamente, entende que o reajuste concedido pela Lei 13.302/2016 não se confunde com a revisão geral da remuneração dos servidores públicos federais, estabelecida pelo parágrafo único do art. 62-A como condição para o reajustamento da parcela de VPNI. Descabido, assim, falar em omissão em relação a esse ponto.
6.	A contradição aventada novamente nesta oportunidade também já foi enfrentada nos embargos anteriores, nos quais esclareci, seguindo extensa jurisprudência desta Corte, que a contradição a ser enfrentada nos estreitos limites dos embargos de declaração deve estar contida nos termos da própria decisão embargada, compreendida como o conjunto relatório, voto e acórdão. Assim, eventual incompatibilidade entre o Acórdão 3565/2022-TCU-Primeira Câmara e outras deliberações, por envolver rediscussão de mérito, deve ser sanada por meio de outras vias recursais.
7.	O Acórdão 17.230/2021, que julgou o ato de aposentadoria e negou-lhe registro, não deixa dúvidas a respeito da data-limite para dispensa de devolução de valores recebidos de boa-fé, com fulcro na Súmula-TCU 106, isto é, a data da ciência, pelo Senado Federal, daquela decisão.
8.	Por fim, o embargante requer novamente a instauração de incidente de uniformização de jurisprudência, como havia feito nos embargos anteriores. Como registrei no voto condutor daqueles embargos, as decisões trazidas pelo embargante nas quais os servidores tiveram suas aposentadorias julgadas legais não se pronunciaram especificamente sobre o reajuste da parcela de VPNI, como admitido pelo próprio embargante, não estando configurada, assim, a falta de uniformidade nas decisões desta Corte. Ademais, tais decisões ainda são suscetíveis de mudanças, pela via recursal ou por meio de revisões de ofício, o que torna inadequada a proposição de incidente de uniformização de jurisprudência nesta oportunidade. Relembro, ademais, que a instauração desse incidente processual é prerrogativa desta Corte, a teor do art. 91 do Regimento Interno.
9.	Desse modo, ante a inocorrência das omissões e contradições apontadas, devem-se rejeitar os presentes embargos.
10.	Observo, por fim, que, por meio do recente Acórdão 4586/2022-TCU-Primeira Câmara, que tratou de processo da mesma espécie, o Senado Federal foi alertado de que a reiterada interposição de embargos declaratórios fará com que eventuais novas peças sejam recebidas como mera petição e não impedirão o trânsito em julgado da deliberação embargada. Assim, deixo de promover novo alerta nesta oportunidade, visto que os presentes embargos foram protocolados antes daquele julgamento.
Ante o exposto, voto no sentido de que o Tribunal adote a minuta de acórdão que submeto à deliberação deste Colegiado.
TCU, Sala das Sessões, em 30 de agosto de 2022.
JORGE OLIVEIRA 
Relator